【裁判字號】    96,上訴,545
【裁判日期】    970515
【裁判案由】    常業詐欺等
【裁判全文】
臺灣高等法院臺中分院刑事判決         96年度上訴字第545號
上  訴  人
即  被  告  辛○○
            卯○○原名黃木明.
            申○○
            庚○○
上 2人共同
選任辯護人  徐盛國律師
上列上訴人因常業詐欺等案件，不服臺灣臺中地方法院95年度重
訴字第654號中華民國95年12月29日第一審判決(起訴案號：臺灣
臺中地方法院檢察署93年度偵字第18785、19376、20875、21869
號，94年度偵字第2395、2703號），提起上訴，本院判決如下：
    主  文
原判決關於辛○○、申○○、庚○○、卯○○部分均撤銷。
辛○○幫助以犯意圖為自己不法之所有，以詐術使人將本人之物
交付為常業，處有期徒刑拾月，減為有期徒刑伍月，如易科罰金
，以新臺幣參佰元折算壹日。
申○○、庚○○、卯○○均無罪。
    犯罪事實
一、辛○○預見原由詹大慶（平日對外化名為詹貫宏，現經原審
    通緝中）為負責人之宏生物科技股份有限公司（以下簡稱
    宏生技公司，址設臺中市○○路○段955號17樓）欲變更他
    人為該公司負責人，係為假借多層次傳銷名義詐騙不特定投
    資會員金錢，竟基於幫助詹大慶違反公平交易法關於多層次
    傳銷規定及常業詐欺之不確定故意，同意詹大慶每月給付新
    台幣（下同）2萬元或 2萬5千元為代價，於民國（下同）91
    年7月26日，將該公司之登記名義人由詹大慶變更登記為辛○○。
二、詹大慶於該公司之負責人變更登記為辛○○後，仍實際掌控
    該公司經營權（掛名總經理），並與擔任會計之丙○○（92
    年5月間任職，原名余碧珠，於94年10月3日更名，另行審結
    ），均明知依現行公平交易法第23條規定：多層次傳銷，其
    參加人如取得佣金、獎金或其他經濟利益，主要係基於介紹
    他人加入，而非基於其所推廣或銷售商品或勞務之合理市價
    者，不得為之，仍共同基於違反公平交易法關於多層次傳銷
    規定及意圖為自己不法所有為常業之犯意聯絡，詹大慶自91
    年9月間起（丙○○則自92年5月間起，方與詹大慶有上開犯
    意聯絡），對外佯以「鹿茸靈芝契作專案」為名，或由舊會
    員吸收介紹他人加入，或對外廣發宣傳資料，招攬不特定人
    加入為會員，其經營方式為：投資人與宏生技公司簽訂「
    鹿茸靈芝契作專案」合約書（即投資人委託宏生技公司栽
    種鹿茸靈芝及其他食用菇蕈類系列產品並代為管理、採收、
    加工及銷售推廣之合約），並按時繳交契作費用後即成為會
    員，每單位以1年（12個月）為一投資週期，加入的第1個月
    須先購買菌種菌包100株（包），計2千元、水電費3600元、
    管理維護費3500，合計9100元，之後僅須按月繳交管理維護
    費3500元，且第 5及第9個月須再購買菌種菌包各2千元，總
    計1 年週期要繳交5萬1600元之契作費用，而第4個月起即可
    逐月領取種植回收金計6萬500元（即第4、5、6、7、8、9、
    10、11、12月分別領取3500元、5500元、5000元、5500元、
    6500元、7500元、8500元、8500百元、1萬元)，扣除所繳交
    契作費用每單位可獲利8900元，每月並有免費靈芝等產品可
    分配（第1至第4個月，每月各可獲得價值1500元之享受產品
    ，第 5至第12個月，每月各可獲得價值3000元之享受產品，
    該享受產品有鹿茸靈芝原品、《奈米》鹿茸靈芝膠囊、鹿茸
    靈芝香皂、鹿茸靈芝茶包、《奈米》巴西蘑菇膠囊、奈米珍
    珠粉等）；會員可選擇以現金繳交，或簽訂「金融機構轉帳
    代繳（扣款）授權書」，由會員之信用卡帳戶或郵局帳戶扣
    款，會員於每月1至3日繳交管理維護費等契作費用，種植回
    收金則約於每月21至23日，由公司匯入各會員郵局帳戶。宏
    生技公司為招徠會員，又成立「推廣獎金」、「人才培育
    計畫組織獎金」（即特別獎勵金)，即舊會員每介紹1名新進
    會員加入宏生技公司，每1單位每個月可領取350元之推廣
    獎金，可領 1年，計獎金4200元，會員之下線若介紹人數達
    一定之名額，則可升任「大使」、「主任」、「副理」、「
    經理」、「協理」、「副總經理」等職，並領取4萬元至120
    萬元之特別獎勵金（即「大使」1次領取4萬元，「主任」分
    4個月、每次各領取2萬5千元，「副理」分4個月、每次各領
    取4萬7千元，「經理」分4個月、每次各領取5萬7千元，「
    協理」分4個月、每次各領取11萬元，「副總經理」分4個月
    、每次各領取30萬元)，該公司另於93年2月間成立高雄分公
    司，並由會員自行設立台北中山、桃園大溪、台中東海、台
    中豐原、南投草屯、南投埔里、南投名間、彰化員林、嘉義
    西區、台南東區、台南永康、高雄美濃等12個營運處，以廣
    招會員，迄93年10月止，總計以此方式招攬1萬2398人（計5
    萬9028單位）加入會員，非法吸取16億1418萬9300元資金。
    惟宏生技公司實際僅在台中縣新社鄉廣西村上坪18號，承
    租百餘坪土地，成立「宏有機休閒農場」（即三號農場）
    ，供作簡報、展示及參觀之用，另僱請不知情之古秀蘭在承
    租之台中縣新社鄉○○街89之60號（即一號農場），栽培少
    量靈芝及產品之加工、包裝，並未實際經營農場，及依契作
    專案合約種植規定，確實從事靈芝等產品之生產及銷售，致
    甲○○、壬○○、寅○○、子○○、戌○○、巳○○、午○○、辰○○、丑○○、未○○等計 1萬2398人陷於錯誤，誤
    信該專案有利可圖而紛紛加入投資。嗣部分投資會員日漸生
    疑，詹大慶即指示丙○○，先後於93年9月27日、同年10月1
    日、同年10月6日、同年10月8日、同年10月19日至聯邦商業
    銀行文心分行宏生技公司帳戶分別提領現金2千萬元、2千
    萬元、25 00萬元、2500萬元、1億1千萬元，及於同年10 月
    19日至遠東國際商業銀行文心分行宏生技公司帳戶提領現
    金840萬元，計2億1840萬元，詹大慶取得該款項後，隨即於
    同年10月20日出境，並滯留國外不歸；詹大慶另指示丙○○
    於同年10月19日至郵局宏生技公司帳戶提款4300萬元轉入
    合作金庫銀行北屯分行丙○○帳戶，丙○○再於同年10月20
    日至合作金庫銀行北屯分行提領現金4300萬元，並依詹大慶
    交代將其中3300萬元交付不知情之申○○、庚○○、卯○○
    （其中3百萬元作為發放公司員工資遣費，另3千萬元則由申
    ○○、庚○○、卯○○於93年10月28日存入聯邦商業銀行信
    用卡中心帳戶)，而丙○○取得其餘之1千萬元後，隨即於同
    年10月21日出境前往大陸，至 94年1月30日始返台。因詹大
    慶指示丙○○將宏生技公司上開帳戶之存款（即投資會員
    所繳交之契作費用）提領一空，致宏生技公司無法依約於
    93年10月20日發放予各會員當月之種植回收金、推廣獎金及
    特別獎勵金等，前開 1萬2398人次之會員始知受騙，共計詐
    得6億318萬6200元（即非法吸金16億1418萬9300元，扣除發
    放推廣獎金8564萬3600元、種植回收金 8億3891萬1500元、
    特別獎勵金8644萬8000元，餘6億318萬6200元），詹大慶、
    丙○○並均以此為常業。嗣於93年10月27日，經法務部調查
    局臺中市調查站人員在丙○○名義所承租位於台中市北屯區
    ○○○街31號5樓房屋內，扣得公司資料、員工薪資表、公司
    宣傳資料、會計憑證等物品，始查悉上情。
二、案經壬○○、辰○○、甲○○、子○○、午○○、寅○○、
    戌○○、巳○○、宙○○、酉○○、地○○、宇○○、玄○○、亥○○、天○○○等人分別訴請法務部調查局臺中市調
    查站及臺中市警察局第五分局報請，暨宙○○、酉○○、地
    ○○、宇○○、玄○○、亥○○等人提出告訴，由臺灣臺中
    地方法院檢察署檢偵查起訴。
    理    由
壹、證據能力部分：
一、按被告以外之人於審判外之言詞或書面陳述，除法律有規定
    者外，不得作為證據，刑事訴訟法第159條第1項固有明文，
    然被告以外之人於審判外之陳述，雖不符同法第159條之1至
    之 4規定，而經當事人於審判程序同意作為證據，法院審酌
    該言詞陳述或書面陳述作成時之情況，認為適當者，亦得為
    證據，又當事人、代理人或辯護人於法院調查證據時，知有
    第159條第1項不得為證據之情形，而未於言詞辯論終結前聲
    明異議者，視為有前項之同意，同法第159條之5亦有明定。
    本案告訴人甲○○、壬○○、寅○○、戌○○、巳○○、及
    被害人丑○○、未○○分別於警詢、臺中市調查站，暨證人
    丁○○、古秀蘭於臺中市調查站時指證稽詳之筆錄，被告辛○○於本案辯論終結前並未爭執無證據能力，而渠等之警詢
    筆錄又查無不法取供之情形，本院審酌渠等警詢筆錄作成之
    情形，亦適合作為本案之證據，依刑事訴訟法第159條之5第
    2項之規定，渠等之警詢筆錄應有證據能力。
二、按被告以外之人於偵查中向檢察官所為之陳述，除顯有不可
    信之情況者外，得為證據，刑事訴訟法第 159條之1第2項定
    有明文。是否「顯有不可信之情況」，係由法院依該偵查中
    陳述之外部情況以為判斷。查證人丁○○於檢察官偵訊中，
    經諭知證人具結之義務及偽證之處罰並命朗讀結文具結後，
    以證人之身分完整、連續陳述事件之經過，檢察官就上開偵
    查訊問之實施，並無任何違反相關規定之瑕疵，證人丁○○
    於偵訊時之證詞並無「顯有不可信之情況」，應認具證據能
    力。
貳、實體有罪部分。
一、訊據被告辛○○固坦承於 91年7月26日變更登記其為宏生
    技公司之名義負責人，然矢口否認有何幫助詹大慶違反公平
    交易法關於多層次傳銷規定及常業詐欺之犯意，辯稱：伊在
    駕駛計程車，於91年間，詹大慶多次乘坐伊所駕駛之計程車
    而認識，嗣詹大慶告以其無法擔任宏生技公司負責人，要
    伊去擔任該公司名義負責人，且稱若公司經營順利要給伊該
    公司盈餘百分之五紅利，伊乃同意擔任該公司名義負責人，
    伊雖知道該公司在種植鹿茸靈芝對外銷售，但伊並未參與該
    公司任何業務，詹大慶亦未給伊任何薪資或車馬費，伊應無
    幫助詹大慶違反公平交易法關於多層次傳銷規定及常業詐欺
    之犯意云云。
二、惟查：
  (一)同案被告詹大慶、丙○○確有以宏生技公司為名，假借多
    層次傳銷名義詐騙不特定投資會員之金錢，分述如下。
  1.上開犯罪事實，業據告訴人即證人甲○○、壬○○、寅○○
    、戌○○、巳○○、及被害人即證人丑○○、未○○分別於
    警詢、台中市調查站時指證稽詳（見偵字第2395號卷第12至
    20頁，臺中市調查站卷第145至148、164至168頁，臺中市第
    五分局刑案偵查卷第2至7頁），暨告訴人即證人辰○○於原
    審證述屬實（見原審卷(一)第157至161頁），並有如卷附扣押
    物品清單所載之公司資料、員工薪資表、公司宣傳資料、會
    計憑證等物品扣案，暨契作專案Ａ案種植回收金辦法說明及
    Ｂ案特別獎勵辦法說明，宏生技公司請款單及支出證明單
    ，宏生技公司 91年9月起至93年10月止之每月契作專案營
    運總表，宏生技公司91、92、93年之契作營運圖表分析，
    聯邦商業銀行自92年11月至93年10月19日止撥款給宏生技
    公司之撥款明細表，宏生技公司契作專案產品選貨單，統
    一發票，宏生技公司會員名冊，宏生技公司大額通貨交
    易複式查詢系統資料，宏生技公司在聯邦商業銀行文心分
    行之存摺存款明細分類帳，合作金庫銀行北屯分行93年11月
    25日函附宏生技公司、余碧珠之開戶及交易往來明細資料
    ，中華郵政股份有限公司儲匯處93年11月15日函附宏生技
    公司帳戶對帳單，聯邦商業銀行 93年10月28日存款憑條（3
    千萬元），宏生技公司股東資料，宏生技公司郵政劃撥
    儲金帳戶收支詳情單，鹿茸靈芝契作簡介，宏生技公司契
    作專案會員委託種植申請書暨金融機構轉帳代繳授權書，宏
    生技公司鹿茸靈芝契作專案合約書，詹大慶及余碧珠之入
    出境資料，宏生技公司之遠東國際商業銀行、聯邦商業銀
    行之活期存款存摺影本，宏生技公司辦理活動照片資料，
    宏生技公司設立及歷次變更登記事項卡等附卷足憑。
  2.宏生技公司係單純對外以「鹿茸靈芝契作專案」為名招攬
    不特定人加入為會員，並由投資人與宏生技公司簽訂「鹿
    茸靈芝契作專案」合約書成為會員後，按時向會員收取如犯
    罪事實欄所載契作費用，藉以支付會員種植回收金、推廣獎
    金及特別獎勵金，並無其他生產事業或投資事業，亦無自有
    農場生產鹿茸靈芝等產品，僅在臺中縣新社鄉○○街89之60
    號承租百餘坪土地作為一號農場供生產少量靈芝，及在臺中
    縣新社鄉慶西村上坪18號租用百餘坪土地作為三號農場，供
    簡報、展示及參觀之用；而由宏生技公司免費提供給各會
    員靈芝等享受產品（即鹿茸靈芝原品、《奈米》鹿茸靈芝膠
    囊、鹿茸靈芝香皂、鹿茸靈芝茶包、《奈米》巴西蘑菇膠囊
    、奈米珍珠粉等），係分別向癸○○（即暖東精緻農場靈芝
    茸研究中心，址設彰化縣埔鹽鄉○○路○段173號）購買靈芝
    原品、靈芝濃縮精、靈芝膠丸、靈芝茶包等；向己○○（即
    祐騋農場，址設嘉義縣中埔鄉龍門村37之4號)、黃金淵（即
    大順靈芝栽培農場，址設南投縣埔里鎮桃米巷29號）購買靈
    芝；並向張仁鴻之新芳機械工業股份有限公司訂購裝靈芝空
    瓶、空膠囊等，及向晉其紙器有限公司訂購裝香皂之禮盒，
    然後再委由他人或自行包裝贈送予各會員等情，業據同案被
    告丙○○於臺中市調查站、偵查中及原審供明在卷（見偵字
    第2703號卷第 16、17頁，偵字第18785號卷(二)第55頁、原審
    卷(一)69至72頁，原審卷(二)第90至92頁）；核與證人丁○○於
    93年10月28日，在台中市調查站調查時證稱：「詹大慶於92
    年2、3月間，主動找我表示因路過我種植菇類的地方（新社
    鄉慶西村上坪18號），知道我在種植菇類，想瞭解如何種植
    ，後來他說他原來在新社鄉永源村（俗稱二村）種植靈芝的
    地方較窄小，想借用我前述種植菇類地方的前面約 100餘坪
    未使用閒置空地搭建宏公司會員之活動場所使用，並表示
    公司每年經營若有盈餘，會給我50萬元股份利益，因我原來
    就只使用後半部分，認為有人使用也較不會荒廢，所以就答
    應給他公司使用，後來他就搭建鐵皮屋做為簡報室、餐飲部
    及產品展示使用，並在該處豎立『宏有機休閒農場』招牌
    ，並自 92年9月間，中秋節起開始使用，該處平日係做為餐
    飲部對外營業，週六下午2時至6時，做為宏公司會員參觀
    聯誼之用，後約於 93年8月間起，再增加每週三下午2時至6
    時，同樣做為給會員參觀聯誼之用」、「（問：宏農場該
    處有無種植靈芝？）沒有，僅做為前述餐飲營業、公司會員
    參觀聯誼使用」、「（問：宏農場範圍有無包括你在新社
    鄉慶西村上坪18號後半部種植菇類之地方？）沒有，僅限於
    前述給詹大慶使用之100餘坪範圍」、「（問：你在新社鄉
    慶西村上坪18號後半部係種植何種菇類？有無種植靈芝？）
    我是種植杏鮑菇、秀珍菇，並沒有種植靈芝」、「（問：你
    種植菇類地方是否開放給宏公司會員參觀？）詹大慶在搭
    建前述鐵皮屋前即曾找我協商，表示希望我種植菇類地方能
    開放給他們公司會員參觀，讓會員瞭解菇類真菌生長過程，
    經我同意且自宏農場開始使用後，即陸陸續續每週都由詹
    大慶及公司協理庚○○或張姓經理（名不詳）、管姓副理（
    名不詳）帶領會員前來參觀，通常都是由庚○○先在宏農
    場簡報室做簡報，簡報後再帶至我種植菇類處所參觀，參觀
    時均由詹大慶或張姓經理做現場解說，我均未陪同」、「（
    問：宏公司有無實際種植靈芝？）據我所知宏公司在前
    述新社鄉永源村（俗稱二村）有種植靈芝，詹大慶曾帶我前
    往該處參觀，我曾在該處看到有豎立1個『宏生物科技鹿
    茸靈芝推廣中心』招牌，入門正面簡報室上方也有豎立『宏
    精緻農場』招牌，在進入鐵皮屋辦公室，左方有放置 2個
    植物生長箱，種植靈芝約 2千包，再進入左側隔間內，約有
    200 坪係栽種杏鮑菇。詹大慶告訴我該處是承租的，每月租
    金4萬元，靈芝係由詹大慶外甥媳婦（姓余，名不詳)負責管
    理」等語（見臺中市調查站卷第85、86頁）；證人古秀蘭於
    93年11月12日，在台中市調查站調查時證稱：「我於93 年2
    月間起，在宏生技公司負責靈芝及香皂包裝工作，迄93年
    10月21日止」、「（問：前述新社鄉永源村（俗稱二村）東
    山街89之60號左後方搭建之鐵皮建物內，除供包裝靈芝、香
    皂使用外，另有無種植靈芝？）只在該鐵皮建物入門右方有
    2個大型生長箱種植約2千株靈芝，其餘部分有種植杏鮑菇，
    由丁○○負責照顧，我則另負責照顧及採收鹿茸靈芝，我約
    2個星期採收靈芝1次，每次數量約 5台斤左右，且在上述期
    間，僅曾經換過菌包 1次」、「（問：在宏農場展示之靈
    芝是否由你管理之處所提供？）是的，曾由公司協理庚○○
    或其他業務人員來拿取，每月約來拿1至2次」、「（問：前
    述新社鄉永源村（俗稱二村）東山街89之60號左後方搭建之
    鐵皮建物曾否提供給會員參觀？租賃期間達多久？）在我任
    職期間，僅曾於 93年2月及4月間，詹大慶有2次帶會員前來
    參觀，而該處所約租賃 2年左右」等語（見臺中市調查站卷
    第91、92頁）；證人己○○（即祐騋農場）於本院證稱：伊
    確有賣靈芝給宏生技公司等語；證人張仁鴻（即新芳機械
    工業股份有限公司）於本院證稱：伊有替宏生技公司代工
    研磨靈芝粉等語；證人黃金淵（即大順靈芝栽培農場）於本
    院證稱：張仁鴻磨完粉後，送到伊公司裝罐包裝等語（以上
    見本院卷(一)第131頁)；證人癸○○（即暖東精緻農場）於本
    院證稱：伊於92年間才與宏生技公司有生意往來，當時伊
    與詹大慶談好，由伊負責生產靈芝，讓他銷售，到92年10月
    間，宏生技公司的業績已經很好了，詹大慶則要求伊降低
    產品之品質及成本，伊不接受並告訴他不再提供產品給他，
    詹大慶就自己去找產品等語相符見本院卷(二)第117頁)。此外
    ，並有宏生技公司支付癸○○貨款之現金支出傳票、轉帳
    傳票、支出證明單及癸○○提出之暖東精緻農場靈芝茸研究
    中心出貨單，宏生技公司支付己○○（即祐騋農場）貨款
    之現金支出傳票、轉帳傳票及己○○提出之農民出售農產物
    收據，宏生技公司支付大順養菌園（即大順靈芝栽培農場
    ）貨款之現金支出傳票及大順養菌園提出之農民出售農產物
    收據，新芳機械工業股份有限公司提出之代工研磨進出貨單
    明細表、應收帳款明細表，晉其紙器有限公司提出之對帳單
    等影本附卷可稽。
  3.按同案被告詹大慶原為宏生技公司負責人，該公司變更被
    告辛○○為名義負責人後，仍實際掌控該公司經營權（掛名
    總經理)，其自91年9月間起，對外以「鹿茸靈芝契作專案」
    為名招攬不特定人加入為會員，並由投資人與宏生技公司
    簽訂「鹿茸靈芝契作專案」合約書（即投資人委託宏生技
    公司栽種鹿茸靈芝及其他食用菇蕈類系列產品並代為管理、
    採收、加工及銷售推廣之合約，有該合約書及宏生技公司
    契作專案會員委託種植申請書暨金融機構轉帳代繳授權書附
    卷可考），投資人成為會員後，其即按時向會員收取如犯罪
    事實欄所載契作費用，藉以支付會員種植回收金、推廣獎金
    及特別獎勵金，並未實際經營農場，及依上開契作專案合約
    種植規定，確實從事靈芝等產品之生產及銷售，僅在臺中縣
    新社鄉○○街89之60號承租百餘坪土地作為一號農場供生產
    少量靈芝等（即種植靈芝約2千包及栽種杏鮑菇約200坪），
    及在臺中縣新社鄉慶西村上坪18號向丁○○租用百餘坪土地
    作為三號農場，供簡報、展示及參觀之用，而免費提供予各
    會員之靈芝等產品（即鹿茸靈芝原品、《奈米》鹿茸靈芝膠
    囊、鹿茸靈芝香皂、鹿茸靈芝茶包、《奈米》巴西蘑菇膠囊
    、奈米珍珠粉等），係分別向癸○○、己○○、黃金淵、新
    芳機械工業股份有限公司所訂購或請其代工，及向晉其紙器
    有限公司訂購裝香皂之禮盒，然後再委由他人或自行包裝贈
    送予各會員，亦非自行種植生產，顯見詹大慶確有向各投資
    會員詐取所繳交契作費用之犯行。
  (2)同案被告丙○○擔任宏生技公司會計出納，負責公司進出
    款項、帳務處理、雜支核銷等業務，其雖未直接參與招攬不
    特定人加入為會員，惟其坦承上開一、三號農場僅係分別供
    生產少量靈芝等（即種植靈芝約2千包及栽種杏鮑菇約2百坪
    ）及供簡報、展示、參觀之用，並無經營其他農場從事靈芝
    等產品之生產及銷售，而公司向會員所收取之契作費用，係
    用以支付會員種植回收金、推廣獎金及特別獎勵金，並無其
    他生產事業或投資事業，亦無自有農場生產鹿茸靈芝等產品
    ，而免費提供予各會員之靈芝等產品係分別向癸○○、己○○、黃金淵及新芳機械工業股份有限公司等人購買或代工，
    再委由他人包裝贈送予各會員，並非自行種植生產，況依卷
    附（詳見附於卷外之會計憑證影印本）會計憑證內有關應支
    付予癸○○等人之現金支傳票、支出證明單及轉帳傳票，亦
    均係由同案被告丙○○所製作，足見有關宏生技公司之資
    金運用及流向，同案被告丙○○應知之甚詳，其對於同案被
    告詹大慶未依投資人與宏生技公司所簽訂「鹿茸靈芝契作
    專案」合約書（即投資人委託宏生技公司栽種鹿茸靈芝及
    其他食用菇蕈類系列產品並代為管理、採收、加工及銷售推
    廣之合約）之約定，從事靈芝等產品之生產及銷售，而有向
    各投資會員詐取所繳交契作費用之情事，顯應知情，況其事
    後又依同案被告詹大慶之指示，至聯邦商業銀行文心分行、
    遠東國際商業銀行文心分行宏生技公司帳戶提領現金計 2
    億1840萬元交付同案被告詹大慶，使同案被告詹大慶得以攜
    該款項潛逃國外，致無法依約發放予各會員當月之種植回收
    金、推廣獎金、特別獎勵金等，足見同案被告丙○○就自任
    職於宏生技公司起，就同案被告詹大慶向各投資會員詐取
    所繳交契作費用之犯行，具有共同犯意聯絡無疑。而本件同
    案被告詹大慶為宏生技公司實際負責人，同案被告丙○○
    則擔任會計出納，有員工薪資表附卷可考，其等基於共同犯
    意聯絡，長時間、廣泛地誘騙不特定投資人誤入所謂「鹿茸
    靈芝契作專案」，以獲取種植回收金、推廣獎金、特別獎勵
    金之圈套，致陷於錯誤而交付契作費用，人數多達 1萬2398
    人（計5萬9028個單位)，顯係反覆以同種類之詐騙行為為目
    的之社會活動之職業性犯罪，依上開說明，足認同案被告詹
    大慶、丙○○確均有恃此詐欺犯罪所得維生之意。
  (3)另被告辛○○雖未參與宏生技公司任何業務，惟其自承：
    因詹大慶多次乘坐伊所駕駛計程車而認識，雙方並非熟識，
    嗣詹大慶告訴伊，他無法擔任宏生技公司之負責人，要伊
    擔任名義負責人，因為他說他要東山再起，如果公司經營好
    的話，要給伊該公司百分之五的紅利，伊知情宏生技公司
    係以「鹿茸靈芝契作專案」為名，招攬不特定人加入為會員
    ，而將所生產靈芝等產品對外銷售，並曾參觀上開三號農場
    等情（見原審卷(一)第48頁、原審卷(二)第94、95）。查，宏
    生技公司之負責人自 91年7月36日起，則由詹大慶變更為被
    告辛○○，此有宏生技公司設立及歷次變更登記事項卡在
    卷可憑（見原審卷(二)第6至31頁)，而宏生技公司每月均給
    付被告辛○○ 2萬元或2萬5千元代價，亦有被告辛○○每月
    領取薪資及年終獎金10萬元之員工薪資表附卷可考，縱被告
    辛○○辯稱其並沒有領到此部分之薪資屬實，然被告辛○○
    與詹大慶既非至親好友，若宏生技公司確係正派經營，詹
    大慶實無邀請素來毫無關係之被告辛○○擔任公司之名義負
    責人，並給付百分之五之紅利之理，故被告辛○○主觀上應
    可預見詹大慶邀其擔任宏生技公司之名義負責人，應係欲
    假藉宏生技公司之名義行不法之勾當，詎被告辛○○竟同
    意詹大慶之提議，自 91年7月26日，變更登記為公司之名義
    負責人，並以該公司負責人之名義向銀行開立甲存等帳戶及
    申領支票、發票等以供公司使用，足見被告辛○○確有幫助
    詹大慶犯常業詐欺之不確定故意。
  (三)按多層次傳銷，其參加人如取得佣金、獎金或其他經濟利益
    ，主要係基於介紹他人加入，而非基於其所推廣或銷售商品
    或勞務之合理市價者，不得為之，公平交易法第23條定有明
    文。故多層次傳銷之參加人收入來源，或為「基於介紹他人
    加入」之性質，或為「基於推廣或銷售商品或勞務之合理市
    價」之性質，若前者顯重於後者，即多層次傳銷先加入者之
    經濟來源，係來自其所介紹加入者所繳交之加入費用，而非
    由推廣、銷售商品或勞務所獲合理利潤，依一定比例分配予
    相關參加人，即已脫離多層次傳銷應著重推廣、銷售商品或
    勞務之本質，而為變質多層次傳銷，違反上述法條規定。本
    件同案被告詹大慶、丙○○基於共同犯意聯絡，對外以「鹿
    茸靈芝契作專案」為名招攬不特定人加入為會員，並由投資
    人與宏生技公司簽訂「鹿茸靈芝契作專案」合約書成為會
    員後，按時向會員收取契作費用，惟並未實際經營農場，及
    依契作專案合約種植規定，確實從事靈芝等產品之生產及銷
    售，且會員入會之目的主要在於取得種植回收金、推廣獎金
    及特別獎勵金，而前開獎金之來源，則來自於會員再行介紹
    他人入會所繳交之契作費用，從而參加人如欲取得經濟利益
    ，主要係基於介紹他人加入，而非基於任何其所推廣或銷售
    商品或勞務之合理市價（事實上亦根本沒有商品或勞務之銷
    售），自有違反公平交易法第23條之規定。另被告辛○○部
    份，依前所述，亦有幫助詹大慶違反公平交易法第23條規定
    之不確定故意。
  (四)綜上所述，被告辛○○上開所辯，無非事後卸責之詞，均不
    足採，事證明確，其等犯行均堪認定。
三、按行為後法律有變更者，適用行為時之法律。但行為後之法
    律有利於行為人者，適用最有利於行為人之法律，修正後刑
    法第2條第1項定有明文。查，刑法部分條文業於94年2月2日
    修正公布，並自95年7月月1日起施行，有關本案之新舊法，
    比較適用如下：
  (一)修正後刑法第 340條刪除關於常業詐欺罪之規定，修正前該
    條之法定本刑為1年以上7年以下有期徒刑，顯比修正後實施
    之刑法將連續數個詐欺罪分論併罰為輕，經比較後，應適用
    有利於行為人之舊刑法論以常業詐欺一罪。
  (二)刑法第 41條第1項前段，於修正公布實行前，原規定「犯最
    重本刑為5年以下有期徒刑以下之刑之罪，而受6個月以下有
    期徒刑或拘役之宣告，因身體、教育、職業、家庭之關係或
    其他正當事由，執行顯有困難者，得以銀元300元(即新台幣
    900元）折算1日，易科罰金」，而修正施行後該項前段則規
    定：「犯最重本刑為5年以下有期徒刑以下之刑之罪，而受6
    個月以下有期徒刑或拘役之宣告，得以新台幣1000元、2000
    元、3000元折算1日，易科罰金」，比較新舊法規定，亦以
    修正公布施行前之易科罰金折算標準較有利於行為人。
  (三)刑法第33條第5款關於罰金刑之規定，由「罰金：1元以上」
    ，修正為「罰金：新臺幣1000元以上，以百元計算之」，本
    案關於罰金刑部分，經比較新、舊法結果，應適用行為時法
    即修正前刑法第33條第5款之規定較有利於行為人。
四、核被告辛○○所為，係犯刑法第30條第1項、第340條之幫助
    常業詐欺罪及幫助違反公平交易法第23條規定，應依同法第
    35條第2項論處。公訴人認被告辛○○係與同案被告詹大慶
    、丙○○共犯常業詐欺罪及違反公平交易法第23條規定，應
    依同法第 35條第2項論處，惟查被告辛○○僅係登記為宏
    生技公司名義負責人，並未參與該公司任何業務，亦查無其
    他具體事證足認其與詹大慶就上開犯行有共同犯意聯絡，應
    認其僅係幫助犯，是公訴人上開認定，容有誤會，併此敘明
    。被告辛○○係以一幫助行為，觸犯上開兩罪名，為想像競
    合犯，應依較重之幫助常業詐欺罪處斷。被告辛○○幫助詹
    大慶犯罪，為從犯，應按正犯之刑減輕之。
參、實體無罪部分：
一、公訴意旨另略以：被告申○○（平日對外化名為蘇致一）、
    庚○○、卯○○（原名黃木明，業於94年8月24日更名)，分
    別係宏生技公司業務副總經理、協理及資訊部經理。渠等
    均明知依現行公平交易法第23條規定：多層次傳銷，其參加
    人如取得佣金、獎金或其他經濟利益，主要係基於介紹他人
    加入，而非基於其所推廣或銷售商品或勞務之合理市價者，
    不得為之，仍與同案被告丙○○、詹大慶共同基於犯意之聯
    絡，自民國 91年9月間起，對外訛以「鹿茸靈芝契作專案」
    為名，或由舊會員吸收介紹他人加入，或對外廣發宣傳資料
    ，招攬不特定人加入為會員，而以上開經營方式廣招會員，
    至92年10月止，總計以此方式招攬1萬2千餘人加入會員，非
    法吸取16億1418萬9300元的資金。然渠等實際僅於臺中縣新
    社鄉慶西村上坪18號承租百餘坪土地，成立「宏有機休閒
    農場」，供作簡報、參觀之用，另僱請不知情之古秀蘭於承
    租之新社鄉○○街89之60號，栽培少量靈芝及產品之加工，
    並未實際經營農場，及依契作專案合約種植規定，確實從事
    靈芝等產品之生產及銷售。致上開 1萬2千餘民眾陷於錯誤，
    誤信該專案有利可圖而紛紛加入投資，被告申○○、庚○○
    、卯○○則與同案被告丙○○、詹大慶等人按月分領高額薪
    資自肥；嗣部分投資人日漸生疑，同案被告詹大慶恐遭識破
    ，即指示同案被告丙○○自 93年9月下旬至同年10月19日，
    陸續自遠東國際商業銀行文心分行、聯邦商業銀行文心分行
    、合作金庫銀行北屯分行之宏徠生技公司帳戶，共計提領 2
    億6140萬元，並由同案被告丙○○依同案被告詹大慶指示將
    其中3300萬元交予被告申○○、庚○○、黃木明，同案被告
    詹大慶取得餘款後，隨即於同年10月20日出境，並滯留國外
    不歸，致宏生技公司無法依約於93年10月20日發放予會員
    回饋回收金等獎金，前開1萬2千餘投資人始知遭騙，總計被
    告申○○、庚○○、卯○○與同案被告丙○○、詹大慶等人
    藉由非法吸金所得及回饋金之發還兩者相沖刷後共約詐得10
    餘億元，因認被告申○○、庚○○、卯○○亦共同涉犯公平
    交易法第35條第2項及修正前刑法第340條之罪嫌；並以同案
    被告丙○○供稱：宏公司單純以「鹿茸靈芝契作專案」為
    名，吸收會員收取資金，並藉以支付會員回饋金及推廣獎勵
    金，並無其他生產事業或投資事業，公司並無自有農場生產
    鹿茸靈芝等產品，是分別承租臺中縣新社鄉○○街89之60號
    之臺中縣新社鄉慶西村上坪18號租用地，作為簡報、展示及
    參觀之用，僅作少量之生產等語；被告申○○供稱：伊係經
    由庚○○介紹，於92年3月1日進入公司擔任業務副總迄今，
    負責「鹿茸靈芝契作專案」的行銷及教育訓練工作，知情公
    司係以招攬會員入會從中取得佣金營利之實際經營內容等語
    ；被告庚○○供稱：伊係經由詹大慶之引介於 91年9月間，
    進入公司擔任教育長，負責招攬會員及員工之教育訓練，知
    情公司係以招攬會員入會從中取得佣金營利之實際經營內容
    ，公司事實上只開放 2處農場作為公關、文宣之用等語；被
    告卯○○供稱：伊於 91年6月30日，進入公司擔任資訊經理
    迄今，期間公司僅執行 1個「靈芝契作專案」，別無其他專
    案，「宏精緻農場」是丁○○自己所有，不屬於公司的，
    知情公司係以招攬會員入會從中取得佣金營利之實際經營內
    容等語；及告訴人壬○○、辰○○、甲○○、子○○、午○○、寅○○、戌○○、巳○○等人之指訴（證明全部之犯罪
    之事實、遭詐騙之過程及金額）；證人丁○○、蔡春綢之證
    詞（證明臺中縣慶西村上坪18號前半部土地，供作該公司會
    員之活動場所，該處後半部則是自己經營種植杏鮑菇、秀珍
    菇，並未給詹大慶種植靈芝）；證人丑○○、未○○之證詞
    （證明宏生技公司之傳銷制度及支付佣金、回饋金之事實
    ），暨卷附之宏生技公司鹿茸靈芝契作簡介、契作專案回
    收金辦法說明、特別獎勵辦法說明、契作專案營運總表、營
    運圖表分析、契作專案產品選貨單、統一發票（以上證明宏
    生技公司經營之傳銷制度之事實）；請款單、支出證明單
    、宏生技公司之銀行資金匯出匯入明細、契作專案會員委
    託種植申請書暨金融機構轉帳代繳授權書（證明宏生技公
    司支付會員佣金回饋金之事實）；被告卯○○製作之宏生
    技公司之會員名冊（證明宏生技公司向1萬2千餘名會員非
    法金詐得金額10餘億元之事實），為其論罪依據。
二、按犯罪事實應依證據認定之，無證據不得認定犯罪事實；又
    不能證明被告犯罪者，應諭知無罪之判決，刑事訴訟法第15
    4條第2項、第301條第1項定有明文。再者認定不利於被告之
    事實，須依積極證據，苟積極證據不足為不利於被告事實之
    認定時，即應為有利於被告之認定，更不必有何有利之證據
    ；另告訴人之告訴，係以使被告受刑事訴追為目的，是其陳
    述是否與事實相符，仍應調查其他證據以資審認；又認定犯
    罪事實所憑之證據，雖不以直接證據為限，間接證據亦包括
    在內；然無論直接或間接證據，其為訴訟上之證明，須於通
    常一般之人均不致於有所懷疑，而得確信其為真實之程度者
    ，始得據之為有罪之認定，最高法院 30年上字第816號、52
    年臺上字第1300號、76年臺上字第4986號判例可資參照。訊
    據被告申○○、庚○○、卯○○固坦承於92年3月間、91年9
    月間、 91年6月30日，分別進入宏生技公司擔任業務部副
    總經理、業務部協理及資訊部經理，被告申○○、庚○○主
    要業務是負責「鹿茸靈芝契作專案」推廣及會員教育訓練工
    作，以舉辦說明會方式，依照公司所製作宣傳資料來說明；
    被告卯○○則負責製作每月會員名冊及各會員每月領取種植
    回收金、推廣獎金、特別獎勵金之報表，並將該報表傳送至
    郵局匯款信箱，再由郵局依該報表資料撥付款項至各會員郵
    局帳戶等業務；而投資人與宏生技公司簽訂「鹿茸靈芝契
    作專案」合約書，並按時繳交契作費用後即成為會員，會員
    如何繳納契作費用及領取種植回收金、推廣獎金、特別獎勵
    金等之計算均如上開犯罪事實欄所載，且知情宏生技公司
    在台中縣新社鄉慶西村上坪18號成立「宏有機休閒農場」
    （即三號農場），供作簡報、展示及參觀之用，另在台中縣
    新社鄉○○街89之60號（即一號農場），栽培少量靈芝及產
    品之加工、包裝等情，然均堅決否認有何違反公平交易法關
    於多層次傳銷規定及常業詐欺之犯行，被告申○○、庚○○
    均辯稱：詹大慶曾告知伊等公司除了上開 2座農場外，尚有
    其他3座農場，亦曾帶伊等前往參觀，故伊等相信公司共有5
    座農場。而伊等均未經手，並不知情公司農場生產及財務狀
    況，亦未曾有會員向伊等抱怨未依約拿到靈芝及其他菇蕈類
    產品，伊等實無法知悉公司並未依契作專案合約種植規定，
    確實從事靈芝等產品之生產及銷售，伊等並無常業詐欺犯罪
    之犯行。另公司推廣獎金之計算，係依據會員所推銷、出售
    之單位數計算，而非以加入會員之人數計算，亦無違反公平
    交易法關於多層次傳銷規定云云；被告卯○○則辯稱：伊並
    無參與公司決策之權限，亦無出面招攬會員或收取會員繳納
    之契作費用，應無與詹大慶等人違反公平交易法關於多層次
    傳銷規定及常業詐欺之犯意聯絡云云。
三、經查：
  (一)被告庚○○於臺中市調查站調查時係供稱：「我擔任宏生
    技公司教育長及協理等職務，負責公司之員工、會員組織訓
    練等業務，主要內容是訓練新進人員以認養靈芝、菇類產品
    方式開發客戶，委託本公司代為種植，一方面可自行食用養
    生，另方面可兼獲得利潤。宏生技公司有確實依契作合約
    單位種植靈芝、菇類等農作物，詹大慶曾告知我，宏生技
    公司在臺中縣新社區有 5處農場種植靈芝、菇類等契作合約
    農作產品，農場則委由丁○○場長負責，詹大慶並表示丁○○夫婦具有25年種植靈芝、菇類等農作產品的經驗、技術，
    宏生技公司投資丁○○的農場，並命其為場長，負責本公
    司靈芝、菇類等種植、管理事宜。據詹大慶表示『宏精緻
    農場』（台中縣新社鄉慶西村上坪18號）係本公司投資所有
    的農場，前半部作為本公司簡報、展示、餐廳、休閒及生產
    之用，後半部則由丁○○場長負責為本公司種植菇類農產品
    之用。台中縣新社鄉○○街89之60號農場為早期詹大慶指定
    給會員、客戶之參觀文宣地點，據詹大慶表示該農場係向他
    人承租土地，而由本公司投資靈芝生產設備，以作為靈芝生
    產之用，並由詹大慶聘請古秀蘭負責種植、包裝等管理業務
    ，因詹大慶為台中縣新社鄉人，具有地緣、人際關係，因而
    在新社鄉農場經營事宜均由詹大慶自行安排親友負責，其過
    程詳情為何，我因未確實參與所以並不知情。詹大慶表示宏
    生技公司在新社地區有 5處農場，足可滿足會員之投資獲
    利需求，但詹大慶只指定開放『宏精緻農場』（台中縣新
    社鄉慶西村上坪18號）、台縣新社鄉○○○○村○○○街89
    之60號等 2處農場作為公司公關、文宣之用，其餘農場位於
    何處及經營、管理情形為何，並未讓我們得知，我曾多次建
    議開放其他農場給會員、客戶參觀，以為文宣之用，然詹大
    慶均以靈芝、菇類等生產環境有菌類感染等問題而拒絕，因
    而其餘農場位於何處及經營情形為何我並不知情，要問詹大
    慶才清楚。據詹大慶表示宏生技公司靈芝、菇類等農產品
    之來源，除了前述台中縣新社鄉 2處供會員、客戶參觀之農
    場生產外，並由癸○○提供靈芝原品、膠囊、面膜、濃縮精
    等產品，作為依契作合約發給會員之用，至於該產品之確實
    來源為何我並不清楚，據詹大慶表示癸○○為警察大學退休
    的法律系教官，亦為宏生技公司91年10月成立初期大股東
    ，而癸○○也受詹大慶委託為會員上靈芝課程，介紹靈芝生
    長過程、食用功效等內容，而癸○○亦以『宏生物科技股
    份有限公司』品牌，從事靈芝原品、膠囊、面膜、濃縮精等
    產品之市場行銷，但癸○○的確實身份為何及其產品來源為
    何，要問詹大慶才清楚等語（見台中市調查站卷第14至16
    頁）；被告申○○於台中市調查站調查時則供稱：「宏生
    技公司主要營業項目係以『鹿茸靈芝契作專案』方式吸收會
    員，並與會員簽立契約，由自營『宏精緻農場』（宏生
    技公司所有、經營）及委託南投縣埔里鎮『大順養菌園』、
    『祐騋農場』（嘉義縣中埔鄉）生產靈芝、杏鮑菇等農產品
    ，待生產收成後會員可免費享用契作產品或交由公司販售。
    詹大慶曾告訴我宏生技公司在台中縣新社鄉中興嶺有5個
    宏農場，其中1個名稱為『宏精緻農場』，但詹大慶只
    帶我前往其中4處農場，因所到之處的工作人員均稱詹大慶
    為『詹董』、『詹總』，所以我以為在新社鄉之宏農場均
    為詹大慶所有或宏生技公司所有，至於宏生技公司之農
    場是否能容納依契約計算需種植500餘萬菌包，因我未負責
    該項有關業務，所以我並不清楚，另宏生技公司有無確實
    依契約合作單位種植靈芝等農作產品，只有詹大慶清楚。我
    曾隨詹大慶前往南投縣埔里鎮『大順養菌園』及嘉義縣中埔
    鄉『祐騋農場』參觀，詹大慶表示宏生技公司係委託『大
    順養菌園』及『祐騋農場』加工、生產、包裝靈芝、杏鮑菇
    等農產品，但實際加工及詳細生產情形我確實不知道，宏
    生技公司除生產、銷售前述農產品外，詹大慶曾告訴我另有
    經營宏精緻農場股份有限公司，由該農場李姓場長負責經
    營，至於詳細情形要問詹大慶才清楚。宏生技公司所生產
    之靈芝相關產品，在『宏精緻農場』等農場有無對外銷售
    ，我因不負責銷售業務，所以確實不清楚」等語（見台中市
    調查站卷第19、20、23、24頁）；被告卯○○於台中市調查
    站調查時係供稱：「宏生技公司的產品計有靈芝原品、巴
    西磨菇膠囊、靈芝香皂等物，其中有部分靈芝原品是在台中
    縣新社鄉的『宏精緻農場』栽種，但我今天（93年10月25
    日）13時許，打電話給『宏精緻農場』場長丁○○，丁○○向我表示『宏精緻農場』並不屬於宏生技公司所有，
    是丁○○自己所有，除此，尚有委託南投縣埔里鎮『大順養
    菌園』代為栽種，至於將靈芝原品製成膠囊、香皂之工廠可
    能是委託『新芳機械公司』及『大順養菌園』加工製作，而
    巴西磨菇膠囊、珍珠粉則不清楚在何處製作，宏生技公司
    之靈芝產品係由宏生技公司派駐在台中縣新社鄉的『宏
    精緻農場』員工古秀蘭負則管理配送，靈芝原品製成膠囊、
    香皂等產品均係由古秀蘭聯絡『新芳機械公司』及『大順養
    菌園』負責處理。詹大慶當時告訴會員宏生技公司有5間
    農場，每間農場約可種植100餘萬株靈芝（約1萬單位的契作
    ），其所生產的靈芝量足夠發給所有會員」等語（見台中市
    調查站卷第26、57頁）。是被告庚○○、申○○、卯○○雖
    知悉宏生技公司「鹿茸靈芝契作專案」之會員如何繳納契
    作費用及領取種植回收金、推廣獎金、特別獎勵金等之計算
    方式，然觀被告庚○○、申○○、卯○○上開於台中市調查
    站所言（即被告庚○○、卯○○供稱：宏生技公司有確實
    依契作合約單位種植靈芝、菇類等農作物；被告申○○供稱
    ：伊未負責該業務，宏生技公司之農場是否能容納依契約
    計算需種植500餘萬菌包，伊並不清楚，要問詹大慶等語，
    及渠等3人供稱：詹大慶曾告知伊等，宏生技公司有5間農
    場等語），渠等顯不知宏生技公司實際上並未依「鹿茸靈
    芝契作專案」之約定，實際從事種植靈芝及菇類等農產品，
    公訴人認被告庚○○、申○○及卯○○等人知悉該公司實際
    係以招攬會員入會，而從中取得佣金營利等情，容有誤會。
    又被告卯○○係於93年10月25日（案發後），始經由丁○○
    告知才知道「宏精緻農場」並非宏生技公司所有，而是
    丁○○自己所有等情，亦據被告卯○○於台中市調查站時供
    述甚詳，故公訴人以被告卯○○供稱：「宏精緻農場」是
    丁○○自己所有，不屬於公司所有等語，作為被告庚○○，
    申○○及卯○○論罪之依據，亦有未合。
  (二)同案被告丙○○雖供稱：宏生技公司單純以「鹿茸靈芝契
    作專案」為名，吸收會員收取資金，並藉以支付會員回饋金
    及推廣獎勵金，並無其他生產事業或投資事業，公司並無自
    有農場生產鹿茸靈芝等產品，是分別承租臺中縣新社鄉○○
    街89之60號之臺中縣新社鄉慶西村上坪18號租用地，作為簡
    報、展示及參觀之用，僅作少量之生產等語；證人丁○○、
    蔡春綢雖亦證稱：台中縣新社鄉慶西村上坪18號前半部土地
    ，係供作宏生技公司會員之活動場所，該處後半部則是伊
    等自己經營種植杏鮑菇、秀珍菇，並未給詹大慶種植靈芝等
    語。然依同案被告丙○○於台中市調查站所供；「我不清楚
    宏生技公司免費大量贈送會員的鹿茸靈芝等產品之來源，
    該等產品均由詹大慶自行處理的」等語（見偵字第2703號卷
    第17頁）；證人丁○○於偵查中所證：「詹大慶主動來農場
    找我，我才認識他，他說也在種靈芝，他來農場問我有關種
    菇的事，他來好幾次，說宏生技公司在二村那邊租地種植
    ，他說那邊太小想擴充，他看我農場還有空地，所以要向我
    借用，我的地租他全部負擔，他說以後生意有盈餘要送我50
    萬的股份所以我就答應，但後來都沒有」等語（見偵字第27
    03號卷第58、59頁）、於原審所證：「於91年初時，是詹大
    慶向我租農場的，租借農場的事只有詹大慶跟我接洽過」等
    語（見原審卷(一)第162、163頁）；證人癸○○於本院證稱：
    「我跟宏生技公司的買賣，都是詹大慶打電話來跟我訂貨
    ，在整個交易過程中，我都沒有跟被告庚○○、申○○、卯
    ○○等人接洽過」等語（見本院卷(二)第117、118頁），足見
    有關租用農場及宏生技公司所有之鹿茸靈芝等農產品來源
    均係由詹大慶一手包辦，本案並無證據足以證明被告庚○○
    、申○○及卯○○有參與此部分之業務。雖證人黃金淵（即
    大順靈芝栽培農場）於本院曾證稱：伊有代宏生技公司包
    裝靈芝粉，伊認識申○○、庚○○，但不認識卯○○，申○○、庚○○曾到伊這裡來看包裝的設備是否符合他們公司的
    需求等語（見本院卷(一)第131頁)；證人己○○於本院亦證稱
    ：伊有賣靈芝給宏生技公司，伊認識申○○、庚○○，但
    不認識卯○○，剛開始是申○○與詹大慶一起來跟伊接洽，
    後來庚○○也有來與伊簽約購買靈芝，庚○○是在宏生技
    公司出事前2、3天才來找伊，申○○跟詹大慶有向伊買菌包
    ，申○○也有拿菌包來給伊，問伊可不可以種植這種菌包，
    伊有栽種該種菌包，也有賣給申○○等語（見本院卷(一)第13
    1至133頁）；證人張仁鴻（新芳機械工業股份有限公司）於
    本院亦證稱：伊是代宏生技公司做靈芝的磨粉加工，因伊
    公司曾與成功大學有建教合作，後來在成功大學發表產品時
    有邀宏生技公司參加，當時宏生技公司有派庚○○參加
    ，伊與庚○○只見過這一次面，至於申○○、卯○○伊則未
    曾見過等語（見本院卷(一)第131頁)。查證人張仁鴻、黃金淵
    、己○○等人或證稱曾見過被告申○○、庚○○，或稱只見
    過被告庚○○，然依證人黃金淵、張仁鴻上開所證，尚不足
    以證明被告庚○○、申○○、卯○○確知悉宏生技公司並
    未依「鹿茸靈芝契作專案」之合約，實際從事靈芝等農產品
    之種植。至被告庚○○縱如證人己○○所證，曾與其簽訂契
    約購買靈芝（被告庚○○否認此事，辯稱：伊只找過己○○
    一次，當時是詹大慶叫伊開車載他去，伊不知道詹大慶跟己○○在談論什麼等語《見本院卷(一)第133頁反面》)，然當時
    已係已在案發前2、3天，亦難以因此即推斷被告庚○○自始
    即知悉宏生技公司並未依合約之規定種植靈芝等農產品。
    而依己○○上開所證：申○○有拿菌包來給伊，問伊可不可
    以種植這種菌包，伊有栽種該種菌包，也有賣給申○○等語
    ，足徵被告申○○於本院辯稱：詹大慶曾帶伊去過己○○的
    農場，並告訴伊這是宏生技公司的合作農場，且要伊把公
    司的靈芝菌包交給己○○夫婦，請他們種植公司的菌包等語
    （見本院卷(一)第133頁反面)，堪予採信，故己○○上開所證
    尚不足作為不利於被告庚○○、申○○之認定。
  (三)據證人丁○○於原審證稱：「詹大慶跟我說過有 8個農場，
    台中縣新社鄉○○街89之60號的農場是宏生技公司最早的
    農場，也是所謂的一號農場，新社鄉慶西村上坪18號的農場
    是詹大慶向我租的，即所謂的三號農場，詹大慶也有跟我說
    過有二號農場，地點在新社鄉新四村，是詹大慶向別人租的
    ，種植秀珍菇。另阿不倒餐廳隔壁的農場也是詹大慶向別人
    租的，但只租了4、5個月，詹大慶在那裡種植秀珍菇。我另
    知道還有1個農場，原先是撞球場，在水塔的旁邊有1條路進
    去，這也是詹大慶向別人租的，本來要改建，後來改建一半
    就出事停止了」等語（見原審卷(一)第161、162頁）；證人即
    宏生技公司會員戊○○於本院證稱：「會員參加公司所舉
    辦的活動時，有人問詹大慶會員不斷增加，農場夠不夠使用
    ，詹大慶回答說他會因會員人數的增加而增加農場的數量，
    他說會在中南部跟人家合作經營農場，或者是跟國外農場合
    作種植巴西磨菇，詹大慶在會員集會或者在教育訓練時都曾
    這樣說過好幾次」等語（見本院卷(一)第192、193頁）；證人
    即宏生技公司之會員辰○○於本院證稱：「詹大慶說原先
    有1個農場，後來再增加1個農場。後來我們又跟他說會員不
    斷增加，他說第三號農場也開始在生產，我們就要求他帶我
    們去看農場，他說那邊的路都還沒有用好，過一段時間他才
    要帶我們去，後來也沒有帶我們去。後來我一再追問他，他
    又告訴我陸續還會有2個農場加入，1個農場現在正新建中，
    1個已經在生產，這2個農場在新社鄉，路很難走，我們去不
    方便，所以也沒有帶我們去看這2個農場。後來他講的3個農
    場他都沒有帶我們去看過」等語（見本院卷(一)第194頁)。足
    見被告庚○○、申○○、卯○○辯稱：詹大慶告訴伊等公司
    有 5座農場等語，尚堪採信。或謂被告庚○○、申○○、卯
    ○○身為公司之高層主管，豈可能不知宏生技公司究有幾
    座農場，究有無依「鹿茸靈芝契作專案」之約定實際從事靈
    芝等農產品之種植？然據被告庚○○上開於台中市調查站調
    查時所證：「我曾多次建議開放其他農場給會員、客戶參觀
    ，以為文宣之用，然詹大慶均以靈芝、菇類等生產環境有菌
    類感染等問題而拒絕，因而其餘農場位於何處及經營情形為
    何我並不知情，要問詹大慶才清楚」等語（見台中市調查站
    卷第15頁反面、第16頁）；證人辰○○（於91年11月即已加
    入該公司成為會員）於原審證稱：「（問：農場生產箱為何
    不讓你進去看？）詹大慶說進去後靈芝會受感染，所以只讓
    我照相」等語（見原審卷(一)第159頁)，可知詹大慶確因恐其
    犯行曝光，而以各種理由搪塞（即上述靈芝怕感染，或道路
    不好走，或農場正在新建中）不讓他人參觀農場。另參以證
    人辰○○於原審所證：「我於91年10月底，加入宏生技公
    司成為會員，我約領了1年半的產品及獎金，產品是第1個月
    至第4個，每月各領1瓶，第5個月開始每月各領2瓶，獎金的
    部分我沒有計算，我每個月都會去公司領產品，其他會員也
    有領，一直到宏生技公司於93年10月下旬倒閉為止」等語
    （見原審卷(一)第157、158頁)，顯見宏生技公司自91年9月
    起，至93年10月20日案發時止，公司形式上並無異常，公司
    業務營運一切均正常，而被告庚○○、申○○、卯○○既未
    參與農場部分之運作，亦不知悉公司財務運作及資金流向（
    詳如後述），故被告庚○○、申○○、卯○○縱身為公司之
    高層主管，然本案並無證據足以證明渠等確知悉宏生技公
    司並未依約種植靈芝等農產品。
  (四)被告申○○、庚○○、卯○○雖分別擔任宏生技公司之業
    務副總經理、業務部協理及資訊部經理等高層職位，然依證
    人丙○○於原審所證：「（問：任職期間公司的帳冊報表需
    要送何人審閱？)詹大慶，只送給他1個人」、「（問：扣案
    的光碟中妳曾經表示詹大慶有另外租 1個辦公室，詳情如何
    ？）是詹大慶指示要租的，台中市北屯區○○○街31號5樓，
    租了沒幾個月，只有2、3個月，做帳、放帳冊用，租該處只
    有我及詹大慶知道」、「（問：為何要特別租該處？）因詹
    大慶說公司經營愈來愈大，所以才租該處做帳，怕人家來查
    帳」等語（見原審卷(一)276、277頁），顯見被告申○○、庚○○、卯○○均未曾參與公司之財務運作，就公司資金之用
    途及流向均無從知悉，是被告申○○、庚○○辯稱：伊等不
    知公司財務狀況，實無法知悉公司並未依契作專案合約之約
    定，確實從事靈芝等產品之生產及銷售等語；被告卯○○辯
    稱：伊並無參與公司決策之權限等語，應非虛詞。
  (五)被告申○○、庚○○、卯○○若確與同案被告丙○○、詹大
    慶共犯本案犯行，依一般社會經驗判斷，渠等於犯行曝光後
    ，應係捲款潛逃，避不見面，惟渠等於同案被告丙○○將自
    公司提領出來之3300萬元交付後，卻將其中之 300萬元作為
    公司員工之資遣費，另將3000萬元轉存聯邦商業銀行，並與
    宏生技公司之自救會協商如何善後，且將會員於案發後匯
    至宏生技公司之款項退還，此業據同案被告丙○○於原審
    證述及告訴人辰○○於本院陳明在卷（見原審卷(一)第277、2
    78頁，本院卷(一)第98頁），並有郵政國內匯款執據、聯邦商
    業銀行95年7月31日（95)聯銀信卡字第4754號函、和解書等
    附卷可憑（見原審卷(一)214、217至219頁)，由此益徵被告申
    ○○、庚○○、卯○○並無公訴人所起訴之犯行。
  (六)至告訴人壬○○、辰○○、甲○○、子○○、午○○、寅○○、戌○○、巳○○及證人丑○○、未○○等人僅係敘述有
    關渠等如何加入宏生技公司之過程及宏生技公司之傳銷
    制度，渠等所述尚不足以作為被告庚○○、申○○、卯○○
    論罪之依據。本案尚無證據足以證明被告申○○、庚○○、
    卯○○犯罪。
四、原審以被告辛○○、申○○、庚○○、卯○○等人罪明確，
    予以論罪科刑，固非無見，惟：(一)原審疏未審究上情，認被
    告申○○、庚○○、卯○○與同案被告丙○○、詹大慶間，
    亦有犯意聯絡及行為分擔，而為有罪判決，即有未洽；(二)被
    告辛○○犯罪時間在 96年4月24日以前，合於中華民國96年
    罪犯減刑條例之規定，原審未及依該條例之規定減其宣告刑
    2分之1，亦有未洽，被告辛○○上訴意旨猶執前詞否認犯罪
    ，指摘原判決不當，為無理由，被告申○○、庚○○、卯○○上訴意旨以上開理由指摘原判決不當，即有理由，且原判
    決有關被告辛○○、申○○、庚○○、卯○○部分又有上開
    可議之處，自應由本院將原判決此部分撤銷改判。爰審酌被
    告辛○○僅為貪圖利益，而擔任該公司之名義負責人，致詹
    大慶得以該公司之名義詐騙投資大眾，然考其並未共同實施
    犯行，及其犯罪之動機、目的、詐騙金額龐大與犯罪後飾詞
    卸責等一切情狀，量處如主文所示之刑。又被告辛○○上開
    犯罪時間在96年4月24日以前，合於中華民國96年罪犯減刑
    條例第2條第1項第3款之規定，應就所宣告之刑，減其刑期2
    分之1，並就所減得之刑，諭知易科罰金之折算標準。至被
    告申○○、庚○○、卯○○均無證據足以證明渠等犯罪，自
    應諭知無罪之判決。
據上論結，應依刑事訴訟法第369條第1項前段、第364條、第301
條第1項、第299條第1項前段，公平交易法第23條、第35條第2項
，刑法第2條第1項前段、第 11條前段、第30條第1項前段、第30
條第 2項、第55條，修正前刑法第340條、第41條第1項前段，刑
法施刑法第 1條之1、中華民國96年罪犯減刑條例第2條第1項第3
款、第3條第1項第16款、第7條、第9條，判決如主文。
本案經檢察官乙○○到庭執行職務。
中    華    民    國    97    年    5     月    15    日
            刑事第十庭    審判長法  官  林  照  明
                                法  官  林  欽  章
                                法  官  蔡  名  曜
以上正本證明與原本無異。
如不服本判決應於收受送達後10日內向本院提出上訴書狀，其未
敘述上訴之理由者，並得於提起上訴後10日內向本院補提理由書
（均須按他造當事人之人數附繕本）「切勿逕送上級法院」。
                                書記官  劉  恒  宏
中    華    民    國    97    年    5     月    15    日
附錄論罪科刑法條：
公平交易法第23條：
多層次傳銷，其參加人如取得佣金、獎金或其他經濟利益，主要
係基於介紹他人加入，而非基於其所推廣或銷售商品或勞務之合
理市價者，不得為之。
公平交易法第35條第2項：
違反第23條規定者，處行為人3年以下有期徒刑、拘役或科或併
科新台幣1億元以下罰金。
刑法第340條：
以犯第339條之罪為常業者，處1年以上7年以下有期徒刑，得併
科5萬元以下罰金。


司法院資訊處製作；財團法人民間司法改革基金會備份。
